【裁判字號】    96,重上國,2
【裁判日期】    980520
【裁判案由】    國家賠償
【裁判全文】
臺灣高等法院高雄分院民事判決         96年度重上國字第2號
上訴人即附
帶被上訴人  甲○○
訴訟代理人  陳景裕律師
複 代 理人  鄭美玲律師
上  訴  人  高雄縣鳥松鄉公所
法定代理人  乙○○
訴訟代理人  阮文泉律師
複 代 理人  葉銘進律師
被 上 訴人  高雄縣政府
法定代理人  丁○○
訴訟代理人  李明益律師
被上訴人即
附帶上訴人  丙○○
訴訟代理人  黃順天律師
上列當事人間請求國家賠償事件，上訴人甲○○、高雄縣鳥松鄉
公所對於民國96年9 月28日臺灣高雄地方法院95年度重國字第3
號第一審判決提起上訴，被上訴人丙○○提起附帶上訴，本院於
民國98年5月6 日言詞辯論終結，判決如下：
    主  文
原判決關於: (一)命上訴人高雄縣鳥松鄉公所給付超過新台幣壹佰
玖拾伍萬仟佰拾元，及自民國九十六年四月十一日起至清
償日止按年息百分之五計算之利息部分。(二)命被上訴人丙○○就
新台幣壹佰捌拾柒萬貳仟陸佰陸拾伍元，及自民國九十六年四月
十一日起至清償日止按年息百分之五計算之利息，應與上訴人高
雄縣鳥松鄉公所連帶給付之「連帶」部分。(三)上開部分假執行之
宣告。(四)駁回上訴人甲○○後開第二項之請求部分。(五)暨訴訟費
用（確定部分除外）之裁判，均廢棄。
被上訴人丙○○應再給付上訴人甲○○新台幣捌萬零陸佰陸拾伍
元，及自民國九十六年四月十一日起至清償日止按年息百分之五
計算之利息。
上訴人高雄縣鳥松鄉公所、被上訴丙○○應給付部分，如其中一
人已履行給付，於該給付範圍，他人免給付之義務。
關於第一項之(一)、(二)廢棄部分，上訴人甲○○在第一審之訴及假
執行之聲請均駁回。
上訴人甲○○、高雄縣鳥松鄉公所之其餘上訴及被上訴人丙○○
之附帶上訴均駁回。
第一審（確定部分除外）訴訟費用由上訴人甲○○負擔百分之四
十六，餘由上訴人高雄縣鳥松鄉公所、被上訴人丙○○負擔。第
二審訴訟費用關於上訴人甲○○上訴部分，由甲○○負擔百分之
九十五，餘由被上訴人丙○○負擔；關於上訴人高雄縣鳥松鄉公
所上訴部分，由高雄縣鳥松鄉公所負擔百分之七十三，餘由上訴
人甲○○負擔；關於附帶上訴部分，由附帶上訴人負擔。
本判決第二項部分，於上訴人甲○○以新台幣貳萬陸仟玖佰元為
被上訴人丙○○預供擔保後得假執行。
    事實及理由
一、查，上訴人高雄縣鳥松鄉公所（下稱鳥松鄉公所）之法定代
    理人已於民國96年11月23日變更為乙○○，有高雄縣政府函
    在卷可證（見本院卷一第107 頁），茲乙○○聲明承受訴訟
    ，應予准許。
二、本件上訴人甲○○起訴主張：上訴人甲○○之子子○○，於
    94年6 月12日上午11時許，牽機車由高雄縣鳥松鄉往仁美方
    向行走，行經高雄縣鳥松鄉○○路2-117 號前高58線公路（
    下稱系爭路段）時，因下大雨之故，系爭路段所臨之埔大
    排之水量超出斷面容許值，大量水溢出埔大排河堤，致系
    爭路段淹水，而埔大排之管理維護權責機關為被上訴人高
    雄縣政府及上訴人鳥松鄉公所，因疏於整治疏浚，致埔大
    排嚴重淤塞，大水溢出埔大排而流出地面，造成淹水。又
    系爭路段為高雄縣政府轄下之鄉道，由被上訴人高雄縣政府
    及上訴人鳥松鄉公所負管理維護之責，系爭路段兩旁原設有
    警示水泥護欄，被上訴人丙○○為方便耕耘機進入位於系爭
    路段旁之農田（此農田係訴外人癸○○所有，交由被上訴人
    丙○○耕作，下稱系爭農田）耕作，而將緊臨系爭農田之警
    示水泥護欄2 塊（下稱系爭水泥護欄）破壞移除後，形成一
    缺口，被上訴人高雄縣政府及上訴人鳥松鄉公所竟疏於維護
    修繕，致子○○行經系爭水泥護欄缺口處時，遭大水衝擊倒
    地，因無系爭水泥護欄阻擋保護，而被沖入已成汪洋之農田
    中溺水死亡，被上訴人高雄縣政府及上訴人鳥松鄉公所為
    埔大排及系爭路段之主管機關，亦為本件國家賠償之義務機
    關，依法有養護責任，竟疏於維護，致子○○遭積水沖走而
    亡，二者間有相當因果關係，自得請求國家賠償。又系爭水
    泥護欄係遭被上訴人丙○○移除，其行為與子○○之死亡結
    果間顯有相當因果關係，依民法第184 條規定，自應負侵權
    行為損害賠償責任。上訴人甲○○於94年8 月25日以書面分
    別向被上訴人高雄縣政府及上訴人鳥松鄉公所請求國家賠償
    ，未能達成協議，爰依國家賠償法第2 條第2 項、第3 條第
    1 項、第5 條及民法第184 條、第185 條規定提起本件訴訟
    ，請求被上訴人高雄縣政府、丙○○及上訴人鳥松鄉公所就
    上訴人甲○○所受下列損害負連帶賠償之責：(一)殯葬費：新
    台幣（下同）295,737 元；(二)扶養費：上訴人甲○○為子○
    ○之母（44年3 月24日生），於本件事故發生時，尚有31.2
    3 年可受扶養年限，依高雄市政府主計處編製之台閩地區91
    年平均每人每年消費支出184,279 元作為計算扶養費之標準
    ，按霍夫曼計算式扣除中間利息後，得請求賠償扶養費3,50
    6,703 元；(三)精神慰撫金：被害人子○○為上訴人甲○○之
    子，母子相依為命，上訴人甲○○經此事故而遭受白髮人送
    黑髮人之巨大悲痛，精神上受創至深，故請求300 萬元之精
    神慰撫金，共計6,802,440 元（295,737 元+3,506,703元＋
    3,000,000 元=6,802,440元）等語。並聲明求為判決：(一)被
    上訴人高雄縣政府、丙○○及上訴人鳥松鄉公所應連帶給付
    上訴人甲○○6,802,440 元，及均自原審追加丙○○為被告
    之訴狀繕本送達翌日即96年4 月11日起至清償日止，按年息
    5%計算之利息。(二)上訴人甲○○願供擔保，請准宣告假執行
    。
三、上訴人鳥松鄉公所則以：依國家賠償法第4 條第1 項規定，
    受委託行使公權力之團體，其執行職務之人於行使公權力時
    ，視同委託機關之公務員。本件如認國家機關對系爭路段管
    理維護有缺失，應負國家賠償責任，則賠償義務機關應為委
    託執行公權力之委託機關即被上訴人高雄縣政府。又本件事
    故發生當日，大寮區降雨量高達347 公釐以上，接近超豪大
    雨程度，超出10年防洪標準，埔大排泛濫，造成道路兩旁
    農田積水甚深，在一般情形下，即使系爭水泥護欄處有缺口
    ，如無水災，當不會發生子○○溺斃之結果，可見子○○溺
    斃顯係因水災造成農田積水所致，與系爭路段水泥護欄之設
    置及管理是否有欠缺間，應無相當因果關係。又系爭水泥護
    欄若係被上訴人丙○○個人所私自移除，則非上訴人鳥松鄉
    公所對公共設施之設置或管理有欠缺。再依高雄縣仁武分局
    仁美派出所（下稱仁美派出所）受理報案紀錄表所載，事發
    當日早上8 時10分已拉起封鎖線。不論該封鎖線係位於道路
    何側，既為視力所及，應均係代表已告知用路人該路段積水
    、禁止通行，子○○於系爭路段嚴重積水，且警方至少已於
    道路一側拉起封鎖線之情況下，仍決定強行涉水，而發生本
    件死亡結果，子○○應負重大過失責任，依民法第217 條第
    1 項規定，依法應減輕或免除上訴人鳥松鄉公所之賠償金額
    等語置辯。並答辯聲明求為判決：(一)上訴人甲○○之訴及假
    執行之聲請均駁回。(二)如受不利之判決，願供擔保，請准宣
    告免為假執行。
四、被上訴人高雄縣政府則以：系爭路段自94年4月1日起至94年
    12月31日止，業經高雄縣政府委託上訴人鳥松鄉公所代為管
    理，依「高雄縣鄉道○路委託管理契約」第10條之規定，系
    爭路段之管理係屬鳥松鄉公所之權責，並非高雄縣政府，高
    雄縣政府自非賠償義務機關。又依高雄縣政府水利局調查結
    果，系爭路段位於天然低地，案發當日豪雨量已超出埔大
    排排水渠道所能容納，即使依區域排水計畫目標10年頻率完
    成整治，亦有可能造成溢流，故本件意外事件係因天然災害
    之不可抗力所造成，非現況排水所能預防，且與系爭水泥護
    欄之設置是否欠缺間，並無相當因果關係，被上訴人高雄縣
    政府自毋庸負國家賠償責任。另本件事故發生當日，因降雨
    量過大，致系爭路段嚴重積水，難以通行，一般人極易加以
    辨識，客觀上也極易察覺當時已不能通行，子○○竟仍強行
    通過，以致遭大水連人帶車被沖擊倒地而掉落系爭路段旁之
    農田溺斃，其危險之發生，顯係因其個人冒險行為所致，自
    毋庸負國家賠償責任等語置辯。並答辯聲明求為判決：(一)上
    訴人林女月之訴及假執行之聲請均訴駁回。(二)若受不利之判
    決，願供擔保免為假執行。
五、被上訴人丙○○則以：系爭農田面臨系爭路段，四周僅大同
    路得以出入，主管機關於施作水泥護欄時，不可能將系爭農
    田完全堵死，依常情必會留有通道供系爭農田出入，故系爭
    水泥護欄並非被上訴人丙○○自行拆除，且水泥護欄之作用
    係在於警示用路人於行車時勿超越護欄，以免發生危險，並
    無阻擋車輛人員掉落農田之功用，無論水泥護欄之功用係上
    開警示或阻擋作用，均係為保護道路用路人之行車安全，絕
    非在阻擋水流。而本件事故發生當日，降雨量高達347 公釐
    ，且系爭路段地勢低窪，積水已至成年人之膝蓋處，道路及
    其他設施俱已喪失其原有之功能，子○○仍冒險牽車涉水行
    走，而遭洪水溺斃死亡，並非系爭路段之設施有何欠缺所致
    ，故系爭水泥護欄之缺口，與子○○遭水溺斃死亡間無相當
    因果關係等語置辯。並答辯聲明求為判決：上訴人甲○○之
    訴及假執行之聲請均駁回。
六、原審判決上訴人鳥松鄉公所應給付上訴人甲○○2,675,235
    元（包括喪葬費295,737 元、扶養費879,498 元及精神慰撫
    金1,500,000 元），及其中1,872,665 元範圍內與被上訴人
    丙○○負連帶給付責任，並均自96年4 月11日起至清償日止
    按年息5%計算之利息。上訴人鳥松鄉公所及被上訴人丙○○
    分別就原審判決不利於已之部分，分別提起上訴及附帶上訴
    ，上訴人甲○○就部分敗訴不服，提起上訴。上訴人甲○○
    上訴聲明求為判決：(一)原判決駁回上訴人甲○○後開三項之
    請求部分廢棄。(二)被上訴人高雄縣政府就原判決命上訴人鳥
    松鄉公所、被上訴人丙○○應連帶給付上訴人甲○○1,872,
    665 元及自96年4 月11日起至清償日止按週年利率5%計算之
    利息部分，應與上訴人鳥松鄉公所、被上訴人丙○○負連帶
    給付責任。(三)被上訴人高雄縣政府、丙○○就原審命上訴人
    鳥松鄉公所應單獨給付上訴人甲○○802,570 元，及自96年
    4 月11日起至清償日止按週年利率5%計算之利息部分，應與
    上訴人鳥松鄉公所負連帶給付責任。(四)上訴人鳥松鄉公所、
    及被上訴人高雄縣政府、丙○○應再連帶給付上訴人甲○○
    969,787 元及自96年4 月11日起至清償日止按週年利率5%
    計算之利息。(五)上訴人甲○○願供擔保請准宣告假執行；並
    答辯聲明求為判決: 請求駁回上訴人鳥松鄉公所之上訴及被
    上訴人丙○○之附帶上訴。上訴人鳥松鄉公所上訴聲明求為
    判決：(一)原判決不利於上訴人鳥松鄉公所部分廢棄。(二)上開
    廢棄部分，上訴人甲○○於原審之訴駁回。(三)如受不利判決
    ，願供擔保，請准宣告免為假執行；並答辯聲明求為判決:
    (一)駁回上訴人甲○○之上訴。(二)如受不利判決，願供擔保，
    請准宣告免為假執行。被上訴人丙○○則附帶上訴聲明求為
    判決：(一)原判決不利於被上訴人丙○○部分廢棄。(二)上開廢
    棄部分，上訴人甲○○第一審之訴駁回；並答辯聲明求為判
    決：駁回上訴人甲○○之上訴。被上訴人高雄縣政府則答辯
    聲明求為判決：(一)駁回上訴人甲○○之上訴。(二)如受不利判
    決，願供擔保，請准宣告免為假執行。（上訴人甲○○就其
    餘敗訴部分，未聲明不服而告確定）。
七、兩造不爭執事項如下:
  (一)上訴人甲○○之子子○○於94年6 月12日上午11時許，牽機
    車由高雄縣鳥松鄉往仁美方向行走，行經系爭路段，因下大
    雨之故，路面積水，遭大水連人帶車被衝擊倒地後，被沖入
    系爭路段旁之農田裏，因而溺水死亡。上訴人甲○○為子○
    ○支出喪葬費用295,737 元。
  (二)本件事故發生時，系爭路段之臨系爭農田側之路旁因缺少系
    爭水泥護欄而形成缺口。
  (三)本件事故發生時即94年6 月12日上午11時許，依附近之大寮
    區氣象站氣象資料，當日總降雨量為347 公釐。
  (四)系爭路段係屬鄉道，法定管理機關係被上訴人高雄縣政府，
    被上訴人高雄縣政府依高雄縣道路管理自治條例第4 條第1
    項之規定，及被上訴人高雄縣政府與上訴人鳥松鄉公所簽訂
    之委託管理契約，將系爭路段委由上訴人鳥松鄉公所管理，
    系爭路段上之警示水泥護欄亦屬於道路管理的一部分。
  (五)埔大排之管理維護機關為被上訴人高雄縣政府。
八、兩造爭執事項如下: (一)子○○是否由系爭路段之系爭水泥護
    欄缺口跌入路旁農田，因積水而溺斃？本件事故發生時，系
    爭路段是否有封鎖？(二)系爭水泥護欄缺口是否係被上訴人高
    雄縣政府養工處於設置水泥護欄時即為方便農田耕耘機進出
    而預留該缺口？如否，是否由被上訴人丙○○所移除？子○
    ○落水死亡與系爭水泥護欄缺口有無因果關係？被上訴人丙
    ○○是否應負損害賠償責任？(三)系爭路段管理有無不當？如
    有，則國家賠償義務機關係被上訴人高雄縣政府抑上訴人鳥
    松鄉公所？(四)子○○之死亡與埔大排之管理維護有無因果
    關係？(五)就本件事故之發生，子○○是否與有過失？(六)上訴
    人甲○○得請求扶養費及精神慰撫金之金額各為何？茲就此
    爭執點分述如下:
（一）子○○是否由系爭路段之系爭水泥護欄缺口跌入路旁農田
      ，因積水而溺斃？本件事故發生時，系爭路段是否有封鎖
      ？
    1.查，目擊證人即本件事故發生當日在現場採訪之中天電視
      台記者己○○於原審證稱：因系爭路段上之安養院一帶每
      年都會淹水，所以事故發生當日約早上7 點，伊到達現場
      採訪安養院一帶淹水情形，一直到下午6 點多，期間伊在
      系爭路段來回行走，水流與馬路呈垂直，靠近水深地方水
      流愈快，系爭水泥護欄缺口是水流最快的地方，不好走，
      行經時會有被吸過去的感覺，大約上午10點半，伊從安養
      院走出來，水已淹到伊大腿位置，伊發現背後距離伊約5
      到10公尺，有一穿黃色衣服男子（即子○○）很吃力推著
      機車從工廠往慈善園老人養護中心的方向走過來（即鳥松
      鄉往仁美方向），約10秒後，該名男子就被水直往路邊方
      向沖，伊看見該名男子從系爭水泥護欄缺口走過，就往該
      缺口摔下去，伊見狀大喊，伊同事見狀始拿攝影機拍攝下
      來，所以攝影機只出現後面那個落水的畫面等語（見原審
      卷一第126 至129 頁、原審卷二第235 至243 頁），並有
      原審當庭勘驗中天電視台所提供本件事故發生當日錄影帶
      之筆錄（見原審卷一第113 頁）在卷可稽，而系爭路段確
      因缺少系爭水泥護欄造成缺口，業經原審及本院勘驗現場
      屬實，並有勘驗筆錄暨照片在卷足稽（見原審卷一第97至
      101 頁、本院卷二第4 至24頁），足見子○○確係由系爭
      路段之系爭水泥護欄缺口被沖入農田，故被上訴人高雄縣
      政府、丙○○、及上訴人鳥松鄉公所辯稱: 子○○非由系
      爭路段之系爭水泥護欄缺口跌落路旁之農田云云，不足採
      信。又子○○係行經系爭路段時，因路面積水被沖入路旁
      之農田內溺水致死等情，為兩造所不爭執，並有仁美派出
      所受理各類案件紀錄表、台灣高雄地方法院檢署相驗體證
      明書（見原審卷一第13、16頁口）在卷可證，是子○○確
      係由系爭路段之系爭水泥護欄缺口被沖入農田而溺斃，堪
      予認定。
    2.次查，證人即本件事故發生時擔任埔村村長之戊○○於
      本院證稱: 事故發生當日，伊從埔村內到大同路（即由
      鳥松往仁美方向），當天伊站在馬路上就已經淹到肚臍，
      當時大同路沒有封鎖，是人（指子○○）被沖走後，才拉
      封鎖線等語（見本院卷一第167 至169 頁），核與證人己
      ○○於原審證稱: 事故發生當日上午七點，伊到現場時，
      系爭路段兩邊都沒有封鎖線，直至上午十點半期間，伊都
      在那地方來回走，所以知道現場沒有封鎖，伊在上午十點
      時，有經過鳥松鄉路段，當時還沒有封鎖線，事故發生後
      ，員警才在仁美方向拉起封鎖線等情（見原審卷二第235
      至243 頁）相符，足見事故發生當時，系爭路段之兩邊（
      即鳥松方向及仁美方向）均尚未封鎖。又仁美派出所之「
      受理各類案件紀錄表」上雖記載「已於08時10分已拉起封
      鎖線」（見原審卷一第16頁），惟該記錄表並未記載拉起
      封鎖線之位置係在系爭路段往鳥松方向抑仁美方向，而證
      人即當時前往現場處理之仁美派出所警員辛○○於原審證
      稱: 檳榔攤報案說積水，有人掉下去了，伊和副組長立刻
      就趕過去，掉下去的人（即子○○）是從鳥松所過來的，
      伊同事係在上午8 時10分在仁美派出所那邊（即系爭路段
      之仁美方向）圍起封鎖線，所以伊才在仁美派出所之「受
      理各類案件紀錄表」上記載「已於08時10分已拉起封鎖線
      」，因死者係從鳥松鄉方向來的，該起始點是鳥松派出所
      的轄區，所以確定仁美派出所不會到該處圍起封鎖線等情
      （見原審卷一第168 至171 頁），是縱仁美派出所確有在
      大同路上拉起封鎖線，亦係在仁美方向，亦非子○○進入
      系爭路段之鳥松方向，故上開仁美派出所之「受理各類案
      件紀錄表」尚不足以證明系爭路段之鳥松方向在上午8 時
      10 分 已拉起封鎖線，被上訴人高雄縣政府、丙○○、及
      上訴人鳥松鄉公所辯稱: 依仁美派出所之「受理各類案件
      紀錄表」所載，事發當日早上8 時10分已拉起封鎖線，子
      ○○係闖越封鎖線，強行通過云云，尚難採信。
（二）系爭水泥護欄缺口是否係被上訴人高雄縣政府養工處於設
      置水泥護欄時即為方便農田耕耘機進出而預留該缺口？如
      否，是否由被上訴人丙○○所移除？子○○落水死亡與系
      爭水泥護欄缺口有無因果關係？被上訴人丙○○是否應負
      損害賠償責任？
    1.查，設置警示水泥護欄之目的，依證人壬○○○即被上訴
      人高雄縣政府工務局養護工程技佐於原審證稱：當初設置
      警示水泥護欄係因有居民陳情，路面與農田高低相差太大
      ，行車上有危險，且雨天時，在系爭路段會有積水，水流
      比較急，所以才設置警示水泥護欄以為安全之維護，高雄
      縣政府於系爭路段設置警示水泥護欄時係一體的，並沒有
      留下任何缺口，警示水泥護欄係屬道路的一部分，系爭路
      段旁之農田所有人如認警示水泥護欄有礙出入，應向高雄
      縣政府或鳥松鄉公所申請移除，但並未有人前來申請移除
      ，系爭水泥護欄係事後遭人破壞，且系爭水泥護欄係鋼筋
      水泥造固定於地面，非以機械無法移除，又鳥松鄉公所曾
      將系爭路段有2 塊警示水泥護欄（即系爭水泥護欄）遭人
      破壞移除而欠缺乙事通知高雄縣政府，當時伊有到現場會
      勘，發現被移除的系爭水泥護欄被壓在道路與系爭農田之
      間的水溝上，上面用泥土覆蓋，是作為系爭農田與道路間
      之通路等情（見原審卷二第125 至130 頁），並有92年高
      府工養字第Ｕ002 號「九十二年度高雄縣鳳山地區道路養
      護工程」施工資料暨照片（見原審卷二第97至111 頁、原
      審卷一第17頁）在卷可參，足見於系爭路段設置警示水泥
      護欄時，並未留任何缺口或通路，何況警示水泥護欄係被
      上訴人高雄縣政府為保護行車及行人安全之目的而施作，
      自無為方便農田耕耘機進出而預留缺口之理，是被上訴人
      丙○○主張：系爭水泥護欄之缺口是被上訴人高雄縣政府
      施工時所預留之通路云云，洵非實在。
    2.次查，本院及原審勘驗現場時被上訴人丙○○耕作之系爭
      農田與系爭路段間之水溝上留有2 塊警示水泥護欄等情，
      有本院95年5 月12日勘驗筆錄及照片（見原審卷一第97至
      100 頁、本院卷二第4 至22頁），而依上開證人壬○○○
      證稱：伊曾到現場會勘，發現被移除的系爭水泥護欄被壓
      在道路與系爭農田之間的水溝上等語，足見遭移除破壞之
      2 塊警示水泥護欄係被壓在系爭路段與被上訴人丙○○所
      耕作之系爭農田間之水溝上，上面用泥土覆蓋，是作為系
      爭農田與道路的通路。又被上訴人丙○○於原審自承：系
      爭農田是伊自己在耕作，已有10多年，係從高雄縣鳥松鄉
      ○○路進出，系爭農田通往道路的通路上泥土是伊填上去
      的等語（見原審卷二第194 頁、本院卷二第4 頁），而警
      示水泥護欄之間隔僅54公分，業經本院勘驗現場屬實（見
      本院卷二第5 頁），足見耕耘機無法自警示水泥護欄之間
      隔通過，被上訴人丙○○為方便耕耘機自系爭路段進入該
      路段旁之系爭農田耕作，自有將系爭水泥護欄移除之必要
      ，移除後，耕耘機恰好可從該缺口進入系爭農田，有照片
      在卷可證（見原審卷一第101 頁），又系爭路段與系爭農
      田間有一水溝，為方便耕耘機進入系爭農田，被上訴人丙
      ○○乃將系爭水泥護欄放置在系爭農田與系爭路段間之水
      溝上，再以泥土覆蓋而成通路，參以系爭水泥護欄之缺口
      處只能通往被上訴人丙○○所耕作之系爭農田，他人無使
      用該缺口之必要，足證系爭水泥護欄係丙○○為方便耕耘
      機自系爭路段進入系爭農田耕作而將之移除，是被上訴人
      丙○○辯稱：系爭水泥護欄非伊所移除云云，不足採信。
    3.又查，證人壬○○○於原審證稱: 當初設置警示水泥護欄
      係有居民陳情，路面與農田高低相差太大，行車上有危險
      ，且雨天時，在系爭路段會有積水，水流比較急，所以才
      設置警示水泥護欄以為安全之維護等語（見原審卷二第12
      6 、127 頁），足見系爭水泥護欄之設置目的，除因路面
      與農田高低相差太大外，尚因系爭路段雨天會積水，水流
      較急，為行車及行人之行走安全而設置，是被上訴人高雄
      縣政府、丙○○、及上訴人鳥松鄉公所辯稱: 警示水泥護
      欄之作用係在於警示用路人於行車時勿超越護欄，以免發
      生危險，並無阻擋車輛人員掉落農田及阻擋水流之功用云
      云，尚難採信。
    4.再查，系爭路段一下大雨或豪雨即會有淹水情形，為兩造
      所不爭執（見本院卷二第68頁），且分別經被上訴人丙○
      ○於原審自承及證人己○○、壬○○○於原審證述屬實（
      見原審卷二193 頁、239 頁、126 頁），而證人庚○○即
      被上訴人高雄縣政府水利局負責鳥松等地區淹水處理計畫
      統籌人員亦於原審證稱：根據中央氣象局預報資料就知道
      系爭路段當天會發生淹水情形（見原審卷一第173 頁）等
      語，而系爭水泥護欄之設置目的係因該地區會有積水情形
      ，且水流甚急，被上訴人高雄縣政府養工處會勘後認有設
      置水泥護欄以維護行車安全必要等情，業經證人壬○○○
      證述明確（見原審卷二第126 、127 頁），堪認系爭路段
      護欄之設置目的係因農田與路面有高度落差，為防止積水
      時行車陷落農田或被積水沖入農田之危險而設置。又證人
      己○○於原審證稱: 事故發生當日，行經該缺口時會有被
      吸過去的感覺，子○○原本走在馬路中央，因水流一直沖
      ，愈來愈靠近系爭水泥護欄缺口方向，伊開口叫子○○放
      開機車，子○○就已經被水沖下去了等情（見原審卷一第
      129 頁、卷二第238 、239 頁），足見系爭水泥護欄所形
      成之缺口，在積水時，因欠缺水泥護欄阻隔，會形成強大
      水流聚匯口，行經該缺口時會被往路旁農田方向吸過去，
      而子○○係行經系爭水泥護欄缺口時，遭水沖入旁邊積水
      農田而溺斃，已如上開（一）1.所述，故子○○之死亡與
      系爭水泥護欄之欠缺間難謂無相當因果關係，被上訴人高
      雄縣政府、丙○○、及上訴人鳥松鄉公所辯稱: 子○○之
      死亡係天然災害之不可抗力所造成，與欠缺系爭水泥護欄
      間無相當因果關係云云，尚難採信。從而上訴人甲○○本
      於侵權行為損害賠償請求權，請求被上訴人丙○○負損害
      賠償責任，應屬有據。
（三）系爭路段管理有無不當？如有，則國家賠償義務機關係被
      上訴人高雄縣政府抑上訴人鳥松鄉公所？
    1.按依國家賠償法第3 條第1 項請求損害賠償者，以該公共
      設施之設置或管理機關為賠償義務機關，國家賠償法第9
      條第2 項定有明文。所謂「管理機關」，應指法律所定之
      管理機關或依法律代為管理之機關而言（最高法院91年度
      台上字第2559號判決意旨參照）。次按「高雄縣道路管理
      自治條例」第4 條第2 、4 、5 項分別規定:「縣、鄉道
      管理機關為本府（即高雄縣政府），市區道路○村○里○
      ○○道路、廣場管理機關為鄉（鎮、市）公所。」、「縣
      道主體設施得委託交通部公路總局代為管理，鄉道得委由
      各鄉（鎮、市）公所養護管理。」、「本縣省、縣、鄉道
      ○市區道路及村（里）聯絡道路，其道路『附屬設施』由
      各鄉（鎮、市）公所養護管理。」，準此規定，高雄縣之
      縣、鄉道管理機關為被上訴人高雄縣政府，高雄縣政府得
      將鄉道委由各鄉（鎮、市）公所養護管理。查，系爭路段
      係屬鄉道58線，法定管理機關是被上訴人高雄縣政府，高
      雄縣政府於94年4 月1 日委託上訴人鳥松鄉公所管理，委
      託管理期間至94年12月31日止等情，為兩造所不爭執，並
      有被上訴人高雄縣政府及上訴人鳥松鄉公所簽訂之委託管
      理契約在卷可證（見原審卷一第86至88頁），足見於本件
      事故發生當時，系爭路段係由被上訴人高雄縣政府委由上
      訴人鳥松鄉公所管理，依首揭規定及說明，上訴人鳥松鄉
      公所即為國家賠償法第9 條第2 項所稱之「管理機關」，
      意即於系爭路段管理不當，致人民生命、身體或財產受損
      害時，上訴人鳥松鄉公所即為國家賠償之義務機關。故上
      訴人甲○○主張系爭路段及系爭路段兩旁之警示水泥護欄
      係由被上訴人高雄縣政府負責管理維護，如其管理維護不
      當，應負國家賠償責任等情，及上訴人鳥松鄉公所主張依
      國家賠償法第4 條第1 項規定，受委託行使公權力之團體
      ，其執行職務之人於行使公權力時，視同委託機關之公務
      員，如認對系爭路段管理維護有缺失，應負國家賠償責任
      ，則賠償義務機關應為委託執行公權力之委託機關即被上
      訴人高雄縣政府云云，均不足採信。又系爭路段上之系爭
      水泥護欄為道路管理的一部分乙節，為兩造所不爭執，故
      系爭路段上之系爭水泥護欄管理不當，亦應由上訴人鳥松
      鄉公所負國家賠償之義務，從而上訴人甲○○主張系爭路
      段及系爭路段兩旁之系爭水泥護欄係由上訴人鳥松鄉公所
      負責管理維護，其管理維護不當，致子○○死亡，應負國
      家賠償責任等情，尚堪採信。
    2.按公有公共設施因設置或管理有欠缺，致人民生命、身體
      或財產受損害者，國家應負損害賠償責任，國家賠償法第
      3 條第1 項定有明文。而「國家賠償法第3 條所定之國家
      賠償責任，係採無過失主義，即以該公共設施之設置或管
      理有欠缺，並因此一欠缺致人民受有損害為其構成要件，
      並不以管理機關有過失為必要。」，有最高法院85年度台
      上字第2776號判例可資參照。從而，國家賠償法第3 條所
      定公共設施設置或管理欠缺所生國家賠償責任之立法，旨
      在使政府對於提供人民使用之公共設施，負有維護通常安
      全狀態之義務，重在公共設施不具通常應有之安全狀態或
      功能時，其設置或管理機關是否積極並有效為足以防止危
      險或損害發生之具體行為，倘其設置或管理機關對於防止
      損害之發生，並未為及時且必要之具體措施，即應認其管
      理有欠缺，自應負國家賠償責任。故國家賠償法第3 條公
      有公共設施之管理有無欠缺，須視其設置或管理機關有無
      及時採取足以防止危險損害發生之具體措施為斷（最高法
      院92年度台上字第2672號判決意旨參照）。
    3.查，系爭水泥護欄之設置目的，除因路面與農田高低相差
      太大外，尚因系爭路段雨天會積水，水流較急，為行車上
      之安全而設置，已如上開（二）3.所述，而依證人壬○○
      ○於原審證稱：94年4 月以後，上訴人鳥松鄉公所有向高
      雄縣政府通知有2 塊警示水泥護欄（即系爭水泥護欄）遭
      人破壞，當時伊有到現場會勘，發現系爭水泥護欄遭人移
      除等情（見原審卷二第128 頁），足見在本件事故發生前
      ，上訴人鳥松鄉公所即已知系爭水泥護欄遭人破壞移除，
      姑且不論上訴人鳥松鄉公所於當時是否已知系爭水泥護欄
      係被上訴人丙○○所移除，上訴人鳥松鄉公所仍應為補救
      措施，其未及時採取足以防止危險損害發生之具體措施，
      致發生本件子○○意外死亡事故，其就公有公共設施之管
      理難謂無欠缺，自應對死者子○○之母即上訴人甲○○負
      國家賠償責任，是上訴人鳥松鄉公所辯稱: 系爭水泥護欄
      係被上訴人丙○○個人所私自移除，非其對公共設施之設
      置或管理有欠缺云云，尚難採信，上訴人甲○○主張上訴
      人鳥松鄉公所系爭水泥護欄之管理有欠缺，而請求上訴人
      鳥松鄉公所負國家賠償責任，應屬有據。
    4.次查，於本件事故發生時，系爭路段之鳥松鄉方向（子○
      ○即由此進入系爭路段，往仁美方向行走）尚未拉起封鎖
      線，已如上開（一）2.所述，而系爭路段係由上訴人鳥松
      鄉公所管理，當系爭路段不具通常應有之人車行走之安全
      狀態或功能時，上訴人鳥松鄉公所即應積極並有效為足以
      防止危險或損害發生之具體行為，倘其對於防止損害之發
      生，並未為及時且必要之具體措施，即應認其管理有欠缺
      ，應負國家賠償責任。查，於本件事故發生時，因下豪大
      雨，系爭路段已積水，無法提供人車安全通行，依上開說
      明，上訴人鳥松鄉公所應即封鎖系爭路段，禁止人車通行
      ，以維安全，然其未在系爭路段之鳥松鄉方向為封鎖行為
      ，致子○○牽騎機車進入系爭路段致溺死，上訴人鳥松鄉
      公所自應對子○○之死亡負國家賠償責任。
    5.又查，系爭道路既已由被上訴人高雄縣政府委託上訴人鳥
      松鄉公所管理，則就系爭路段之管理維護均應由上訴人鳥
      松鄉公所負責，縱系爭路段管理不當，亦應由上訴人鳥松
      鄉公所負國家賠償之義務，與被上訴人高雄縣政府無涉，
      故系爭路段於本件事故發生當日因積水，致人車無法安全
      通行，自應由上訴人鳥松鄉公所封鎖系爭路段，禁止人車
      通行，以維安全。又上訴人甲○○主張: 系爭路段不論往
      鳥松鄉方向或仁美方向，仁美派出所及鳥松分駐所均未圍
      封鎖線，而仁美派出所及鳥松分駐所均隸屬高雄縣政府警
      察局仁武分局，均是高雄縣政府轄下單位，不論該分局內
      部圍封鎖線之權責如何分配，被上訴人高雄縣政府均難辭
      就系爭道路（公共公有設施）管理有欠缺之責云云，惟為
      被上訴人高雄縣政府所否認。查，上訴人甲○○就其認為
      仁美派出所及鳥松分駐所，於本件事故發生當日，有在系
      爭路段往鳥松鄉方向及仁美方向圍封鎖線之職務之依據，
      則未能舉證證明，故其上開主張，不足採信，從而上訴人
      甲○○以被上訴人高雄縣政府轄下之鳥松分駐所、仁美派
      出所未於事故發生當日至系爭路段現場圍封鎖線，禁止人
      車通行，致子○○牽機車進入系爭路段遭溺斃，依國家賠
      償法第2 條第2 項、第3 條第1 項之規定，請求被上訴人
      高雄縣政府賠償，應屬無據。
（四）子○○之死亡與埔大排之管理維護有無因果關係？
    1.按公有公共設施因設置或管理有欠缺，致人民生命、身體
      或財產受損害者，國家應負損害賠償責任，國家賠償法第
      3 條第1 項固定有明文。所謂公共設施之設置有欠缺，係
      指公共設施建造之初，即存有瑕疵而言；管理有欠缺者，
      係指公共設施建造後未妥善保管，怠為修護致該物發生瑕
      疵而言。又人民依上開規定請求國家賠償時，尚須人民之
      生命、身體或財產所受之損害，與公有公共設施之設置或
      管理之欠缺，具有相當因果關係，始足當之。亦即在公有
      公共設施因設置或管理有欠缺之情況下，依客觀之觀察，
      通常會發生損害者，即為有因果關係，如必不生該等損害
      或通常亦不生該等損害者，則不具有因果關係。（有最高
      法院84年度台上字第1004號判決可資參照）
    2.查，埔大排之管理維護機關為被上訴人高雄縣政府乙節
      ，為兩造所不爭執，故縱如埔大排之設置及管理有欠缺
      ，其賠償義務機關應係被上訴人高雄縣政府，與上訴人鳥
      松鄉公所無關，故上訴人甲○○主張上訴人鳥松鄉公所應
      就埔大排之設置及管理有欠缺，負國家賠償責任云云，
      應屬無據。
    3.次查，證人庚○○於原審到庭證稱：埔大排設置只能負
      荷二年頻率的排水量，當日約347 公釐的雨量已經達十年
      頻率降雨量，而十年的頻率降雨量所造成的洪水量為二年
      頻率的1.7 倍，故當日的雨量已超出埔大排的負荷。
      埔大排已分期整治中，經費是中央撥給，第一期已完工，
      現在做到第二期工程，第三、四期已經委託規劃設計，但
      是中央經濟部水利署尚未將整治所需經費核撥下來，無法
      進行整治，系爭路段是屬第四期工程，因全省每個地方都
      有需求，中央經費不足，埔大排平常會做疏浚的工作，
      以當日的雨量造成的淹水與平日疏濬維護管理沒有關係，
      因為347 公釐已經接近超大豪雨，且集中在幾小時降雨等
      語（見原審卷一第172 至175 頁），而兩造就證人庚○○
      所證述之埔大排已分期整治中，經費是由中央經濟部水
      利署核撥，第一期已完工，現在做到第二期工程，第三、
      四期（包括系爭路段在內）已經委託規劃設計，但是中央
      經濟部水利署尚未將整治所需經費核撥下來，無法進行整
      治，系爭路段是屬第四期工程等情均不爭執，自堪信屬實
      。準此，埔大排第三、四期整治工程未能開始施作及完
      成，係因中央經濟部水利署尚未將整治所需經費核撥下來
      ，致被上訴人高雄縣政府無法進行整治，此非可歸責於高
      雄縣政府，亦非其對埔大排之設置管理有瑕疵，故難謂
      被上訴人高雄縣政府對現存之埔大排之管理維護有何不
      當，縱本件事故發生當日之積水與埔大排無法適時排洩
      有關，亦非被上訴人高雄縣政府整治埔大排不力或設置
      有瑕疵所致，是被上訴人高雄縣政府自毋庸就本件事故之
      發生負國家賠償責任。
    4.上訴人甲○○主張因被上訴人高雄縣政府就埔大排疏於
      整治疏浚，導致埔大排嚴重淤塞，於本件事故發生當日
      無法適時排水，水流溢出埔大排河堤，淹沒系爭路段，
      其管理維護埔大排有缺失云云，為被上訴人高雄縣政府
      所否認，並辯稱: 當日總降雨量為347 公釐，已超出埔
      大排排水渠道所能容納，即使依區域排水計畫目標10年頻
      率完成整治，亦有可能造成溢岸，本件意外事件係因天然
      災害之不可抗力所造成，非現況排水所能預防等情。查，
      系爭路段位於天然低地，且系爭意外事故發生時即94年6
      月12日上午11時許，依附近之大寮區氣象站氣象資料，當
      日總降雨量為347 公釐，屬豪大雨量等情，為兩造所不爭
      執，則該豪大雨量應係造成大量水流溢出埔大排河堤之
      原因，此外，上訴人甲○○又未能舉證證明埔大排有疏
      於整治疏浚，嚴重淤塞之情形，是其上開主張，不足採信
      。綜上，被上訴人高雄縣政府就埔大排之管理維護並無
      欠缺，則子○○之死亡應與埔大排之管理維護間應無相
      當因果關係存在，故上訴人甲○○以被上訴人高雄縣政府
      就埔大排之管理維護有欠缺為由，請求被上訴人高雄縣
      政府負國家賠償責任，難認有據。
（五）就本件事故之發生，子○○是否與有過失？
    1.按「損害之發生或擴大，被害人與有過失者，法院得減輕
      賠償金額或免除之。」民法第217 條第1 項定有明文。此
      項規定於國家賠償亦可適用，國家賠償法第5 條定有明文
      。
    2.查，系爭路段一下大雨就會淹水乙節，為兩造所不爭執（
      見本院卷二第68頁），而甲○○亦自承子○○經常行經系
      爭路段即高雄縣鳥松鄉○○路，則子○○對本件事故發生
      地點即系爭路段之地勢較低窪，下雨經常會有積水之情況
      ，應甚為知悉，且目擊證人己○○於原審證稱: 本件事故
      發生當時，系爭路段已淹水，子○○原本在系爭路段之某
      工廠避雨，大雨停了之後，子○○才又開始涉水，原來走
      在馬路中央，因水一直沖，就愈來愈靠近缺口的方向，伊
      要開口叫子○○放開機車，子○○就已被沖下去了等情，
      （見原審卷一第128 、129 頁），足見子○○已知系爭路
      段積水，且甫下完大雨，積水更深，水流更急，仍強行通
      過，致發生本件死亡事故，難謂無過失，故被上訴人高雄
      縣政府、丙○○、及上訴人鳥松鄉公所主張: 子○○就本
      件死亡事故之發生與有過失，應堪採信。本院審酌被上訴
      人丙○○之過失行為、上訴人鳥松鄉公所管理系爭路段之
      缺失（包括系爭水泥護欄之短少及未圍封鎖線）及子○○
      之疏失情形等，認上訴人鳥松鄉公所及被上訴人丙○○應
      就本件死亡事故之損害賠負擔60% 之責任，子○○應負擔
      40% 之過失責任。
（六）上訴人甲○○得請求扶養費及精神慰撫金之金額各為何？
    1.查，上訴人甲○○為子○○之母，44年3 月24日生，於本
      件事故發生時，尚有31.23 年可受扶養年限，甲○○除子
      ○○外，尚有一女等情，為兩造所不爭執，自堪認屬實。
      又上訴人鳥松鄉公所及被上訴人丙○○對上訴人甲○○主
      張子○○之薪資為基本工資15,840元乙節，不爭執，則子
      ○○每年收入為190,080 元（15,840元x12=190,080 元）
      ，故本院認以190,080 元之半數即95,440元作為計算上訴
      人甲○○之扶養費較為合理，上訴人甲○○主張按95年度
      平均每人每年消費支出120,903 元或我國低收入戶每年最
      低生活所需102,348 元計算，本院認不論是120,903 元或
      102,348 元，均已超過子○○年收入之半數即95,440元，
      顯不合理，故不足採信。至於上訴人鳥松鄉公所及被上訴
      人丙○○主張應按綜合所得稅扶養親屬免稅額74,000元計
      算扶養費云云，本院認74,000元係扶養親屬免稅額，與扶
      養費之金額無關，且以74,000元計算，每月平均金額為6,
      167 元（74,000元÷12=6,167元），亦顯然過低，無法維
      持基本生活之所需，故其等之上開主張，亦不足採。
    2.次查，上訴人甲○○主張除子○○外，伊尚有一女丑○○
      ，已離婚，育有3 子女，並向鳥松鄉公所申請「單親家庭
      暨中低收入戶兒童少年生活扶助補助」，經鳥松鄉公所核
      准在案，丑○○以幫他人賣衣服為生，收入微薄等，業據
      其提出戶籍謄本及鳥松鄉公所函為證（見原審卷二第215
      至219 頁），且為上訴人鳥松鄉公所及被上訴人丙○○所
      不爭執，自堪認實在，本院認丑○○之經濟狀況不佳，尚
      需獨自扶養3 名未成年子女，故認其應負擔上訴人甲○○
      之扶養費以1/5 為宜，其餘4/5 由子○○負擔。
    3.扶養費部分: 查，上訴人甲○○（44年3 月24日生）於94
      年6 月12日發生本件事故時，係50歲，其平均餘命為31.2
      3 年等情，為兩造所不爭執，而上訴人甲○○之每年扶養
      費為95,440元，子○○應負擔4/5 ，已如前述，準此，上
      訴人甲○○依霍夫曼計算方式扣除中間利息後，其得向上
      訴人鳥松鄉公所及被上訴人丙○○請求一次給付之扶養費
      為1,459,813 元{ 計算式為：〔（95,440元×19.0000000
      0）+（95,440元×0.23×0.392157）〕×4/5= 1,459,813
      元，小數點以下四捨五入} ，故上訴人甲○○請求扶養費
      1,459,813 元，為有理由，應予准許，逾此部分之請求，
      即屬無據。
    4.精神慰撫金部分：查上訴人甲○○係被害人子○○之母，
      其年老慘遭喪子之痛，精神上當受極大痛苦，本院斟酌被
      上訴人丙○○擅將系爭水泥護欄移除及上訴人鳥松鄉○○
      ○○○路段不當之情形，致發生本件子○○死亡事故，上
      訴人甲○○未讀書、無工作及收入、亦無財產；被上訴人
      丙○○係國小畢業、95年度所得34,416元、有土地5 筆，
      此有稅務電子閘門財產所得調件明細表及所得資料清單等
      在卷可參等一切情狀，是原審認上訴人甲○○請求精神慰
      撫金以1,500,000 元較為適當，尚無不合。
    5.另上訴人甲○○得依民法第184 條之規定請求被上訴人丙
      ○○賠償損害，及國家賠償法第3 條第1 項請求上訴人鳥
      松鄉公所賠償損害，已如前述，則上訴人甲○○請求丙○
      ○及鳥松鄉公所賠償之理由及依據不同，僅係同就上訴人
      甲○○之損害負賠償責任，故其等間應係不真正連帶關係
      ，上訴人甲○○主張被上訴人丙○○及上訴人鳥松鄉公所
      係共同侵權行為，而請求其等負連帶賠償責任，尚屬無據
      。
    6.綜上，上訴人甲○○已為子○○支付殯葬費295,737 元乙
      節，為兩造所不爭執，故連同上開扶養費1,459,813 元、
      精神慰撫金以1,500,000 元，合計金額為3,255,550 元（
      295,737 元+1,459,813元+1,500,000=3,255,550元），惟
      被害人子○○與有過失，被上訴人丙○○及上訴人鳥松鄉
      公所就本件事故僅應負60% 之損害賠償責任，已如前述，
      故本院認應減輕其等40% 之賠償金額，減輕後，上訴人甲
      ○○得請求被上訴人丙○○及上訴人鳥松鄉公所賠償之金
      額各為1,953,330 元（3,255,550 元×60%= 1,953,330元
      ），又其等2 人就上開賠償金額係屬不真正連帶債務，故
      如其中一人已履行給付，於給付範圍內，他人免給付之義
      務，上訴人甲○○逾此部分之請求，即屬無據。
九、綜上所述，上訴人甲○○依民法第184 條、國家賠償法第3
    條第1 項之規定請求被上訴人丙○○、上訴人鳥松鄉公所各
    給付1,953,330 元，及均自原審追加丙○○為被告之訴狀繕
    本送達翌日即96年4 月11日起至清償日止，按年息5%計算之
    利息，如其中一人已履行給付，於給付範圍內，他人免給付
    之義務，為有理由，逾此部分之請求，即屬無據，其假執行
    之聲請亦失所附麗，應併予駁回。就上開應准許部分，原審
    命上訴人鳥松鄉公所如數給付，及命被上訴人丙○○就其中
    1,872,665 元本息為給付部分，於法均無不合，上訴人鳥松
    鄉公所及被上訴人丙○○仍分別提起上訴及附帶上訴，為無
    理由，不予准許。原審就上開不准許部分，駁回上訴人甲○
    ○之請求，於法亦無不合，上訴人甲○○仍執前詞上訴，應
    予駁回。原審就超過上開應准許之部分，命上訴人鳥松鄉公
    所給付，及就其中1,872,665 元部分應與被上訴人丙○○連
    帶給付之「連帶」部分，於法不合，均應予廢棄，改判如主
    文第三、四項所示。至於上開應准許部分中，原審駁回上訴
    人甲○○對被上訴人丙○○請求給付80,665元（1,953,330
    元－1,872,665 元=80,665 元）本息部分，於法亦有未合，
    應予廢棄，並改判如主文第二項所示。
十、本件事證已臻明確，兩造其餘攻擊防禦方法於本件判決結果
    不生影響，故不再一一論述，併此明。
十一、據上論結，本件上訴人甲○○、鳥松鄉公所之上訴，均為
      一部有理由，一部無理由，被上訴人丙○○之附帶上訴為
      無理由，依民事訴訟法第450 條、第449 條第1 項、第79
      條、第78條、第85條第1 項前段，判決如主文。
中    華    民    國    98    年    5     月    20    日
                            民事第三庭
                                審判長法官  張國彬
                                法      官  吳登輝
                                法      官  鄭月霞
以上正本證明與原本無異。
如對本判決上訴，須於判決送達後20日內向本院提出上訴狀，其
未表明上訴理由者，應於上訴後20日內向本院提出上訴理由書（
均須按他造當事人之人數附繕本）。上訴時應提出委任律師或具
有律師資格之人之委任狀，並依附註條文規定辦理。
中    華    民    國    98    年    5     月    20    日
                                書  記  官  吳新貞
附註：
民事訴訟法第466 條之1 ：
對於第二審判決上訴，上訴人應委任律師為訴訟代理人，但上訴
人或其法定代理人具有律師資格者，不在此限。
上訴人之配偶、三親等內之血親、二親等內之姻親，或上訴人為
法人、中央或地方機關時，其所屬專任人員具有律師資格並經法
院認適當者，亦得為第三審訴訟代理人。
第1 項但書及第2 項情形，應於提起上訴或委任時釋明之。


司法院資訊處製作；財團法人民間司法改革基金會備份。
